臺灣臺中地方法院民事判決
　　　　　　　　　　　　　　　　　　110年度重訴字第39號
原      告  林淳湄
            林光平
共      同
訴訟代理人  杜逸新律師
被      告  李冠輝
訴訟代理人  周仲鼎律師
複  代理人  張瓊云律師
            章詠昌
被      告  林錫岑

訴訟代理人  繆昕翰律師
複  代理人  章詠昌
上列被告因偽造文書等案件，原告提起刑事附帶民事訴訟請求損
害賠償，經本院刑事庭裁定移送前來（本院108年度附民字第104
8號），本院於民國110年9月13日言詞辯論終結，判決如下：
   主    文
被告應連帶給付原告新臺幣壹仟捌佰零捌萬元，及被告李冠輝自
民國一○八年十二月十七日起；被告林錫岑自民國一○八年十二月
十九日起至清償日止，均按年息百分之五計算之利息。
訴訟費用由被告連帶負擔。
本判決於原告以新臺幣陸佰零伍萬元為被告預供擔保後，得假執
行。但被告如以新臺幣壹仟捌佰零捌萬元為原告預提供擔保後，
得免為假執行。
    事實及理由
壹、原告主張：被告李冠輝為訴外人林志能（已歿）之外甥，被
    告林錫岑為被告李冠輝之配偶。林志能於民國99年1月13日
    ，與被告李冠輝、訴外人即被告李冠輝之胞妹李沛瀞（原名
    ：李泱瀓，下同）協議簽署信託契約書，約定由被告李冠輝
    、李沛瀞以善良管理人之注意義務，共同管理林志能之新臺
    幣（下同）24,827,250元財產（下稱系爭信託財產），信託
    期間自99年1月13日至129年1月12日，信託標的應依銀行定
    期存款或一般存款方式辦理以保障利息收入，信託權益之歸
    屬人及受益人均為林志能，契約書之效力及於繼承人、管理
    人與承受人，並完成該信託契約（下稱系爭信託契約）之公
    證程序。被告李冠輝及李沛瀞另於翌日聯名在台中商業銀行
    南豐原分行申設「李冠輝、李泱瀓受託信託財產專戶」（帳
    號：000-000-000000號，下稱系爭信託專戶），系爭信託財
    產並陸續匯入系爭信託專戶。嗣李沛瀞於99年4、5月間某日
    將其之系爭信託專戶印鑑章委託其母即原告林淳湄保管，詎
    被告李冠輝竟於99年5月間前往原告林淳湄住處，以需領款
    支付林志能生活開銷為由，向訴外人即李沛瀞之父李漢濱（
    已歿）拿取原告林淳湄置放於房間抽屜之李沛瀞印鑑章後，
    即將之供留己用，李沛瀞於事隔半年知悉後屢次索討被告李
    冠輝仍拒不歸還。嗣被告2人因經濟困窘，竟未經林志能、
    李沛瀞同意，先後於如附表一所示之時間、匯款如附表一所
    示之金錢至被告林錫岑所有台新銀行豐原分行帳號為000000
    00000000號之帳戶（下稱系爭台新銀行帳戶），並各於匯款
    之同日各匯款1,000萬元、4,044,384元至中國人壽保險股份
    有限公司帳號00000000000000號帳戶，分別以繳納被告林錫
    岑所投保之「鑫好利多多萬能保險（下稱系爭保險）」之保
    費，以及返還該保單之借款。嗣林志能於106年5月5日死亡
    ，原告2人為林志能之繼承人，經多次要求被告李冠輝交付
    系爭信託帳戶以供對帳遭拒，遂至臺灣臺中地方檢察署（下
    稱臺中地檢署）申告請求調取系爭信託專戶相關交易明細及
    取款憑條等傳票資料，始悉上情。林志能因被告2人共同侵
    占系爭信託財產而受有1,808萬元損害，原告2人為林志能之
    法定繼承人，爰依民法第184條第1項前段、後段、第185條
    之規定，訴請被告2人連帶賠償等語。並聲明：如主文第1項
    所示。
貳、被告則以：
一、被告李冠輝：伊與原告林淳湄及李沛瀞達成合意，將林志能
    之系爭信託財產移轉至系爭台新銀行帳戶作為投資使用，且
    林志能並同意將該系爭信託財產交予伊使用。原告林淳湄亦
    於保險專員即訴外人朱烜寧講解保險等相關事宜時多次在旁
    聆聽，顯然對此早已知悉，伊自不負侵權行為之損害賠償責
    任。又伊曾於101年1月11日將2,695,000元之款項匯回系爭
    信託專戶，故伊匯出系爭信託專戶之金額應為15,385,000元
    等語，資為抗辯。
二、被告林錫岑：因被告李冠輝有債信問題，無法以自己名義設
    立銀行帳戶，又被告李冠輝告知林志能同意將系爭信託財產
    交予其使用，且已與原告林淳媚及李沛瀞達成合意，伊才提
    供系爭台新銀行帳戶予被告李冠輝使用，並同意被告李冠輝
    以伊之名義投保系爭保險。系爭台新銀行帳戶均由被告李冠
    輝使用，伊不清楚被告李冠輝自系爭信託專戶轉匯之金額，
    僅知悉1,000萬元及4,044,384元，係作為購買系爭保險之用
    。伊不清楚被告李冠輝與原告林淳媚及李沛瀞之間如何達成
    合意，然因朱烜寧講解保險過程中，原告林淳湄曾多次在場
    一起討論，故伊相信原告林淳湄及李沛瀞確實知情，並得林
    志能之同意，而得動用系爭信託財產，伊自不負侵權行為損
    害賠償責任等語，資為抗辯。
三、均聲明：（一）原告之訴駁回。（二）如受不利判決，願供
    擔保免為假執行。
參、兩造經本院整理並簡化爭點（配合判決書之製作，於不影響
    爭點要旨下，依爭點論述順序整理內容或調整部分文字用語
    ），其結果如下（見本院卷第208頁至第210頁）： 
一、不爭執事項：
（一）被告2 人為夫妻，並分別為原告林淳湄之子、媳；李沛瀞
      之兄、嫂。林志能則為原告林淳湄之胞兄、被告李冠輝之
      舅舅。
（二）林志能於99年7 月6 日經本院裁定宣告為受輔助宣告之人
      ，並由被告李冠輝擔任輔助人，嗣於106 年5 月5 日死亡
      。
（三）林志能與被告李冠輝及李沛瀞於99年1 月13日，簽署系爭
      信託契約並經公證程序，約定林志能將名下財產移轉予被
      告李冠輝及李沛瀞，由被告李冠輝及李沛瀞以善良管理人
      之注意義務，共同管理林志能之系爭信託財產，信託期間
      自99年1 月13日至129 年1 月12日，信託權益之歸屬人及
      受益人均為林志能。被告李冠輝及李沛瀞於翌（14）日一
      同聯名申設系爭信託專戶，並將系爭信託財產陸續移轉存
      入該專戶，由被告李冠輝及李沛瀞共同取得上開信託財產
      所有權，並依系爭信託契約管理信託財產。被告李冠輝及
      李沛瀞每星期須自系爭信託專戶提領5,000元作為林志能
      之生活費。
（四）被告李冠輝於99年5 月間某日，拿取由原告林淳湄保管之
      李沛瀞之系爭信託專戶印鑑章後，即將該印鑑章留供己用
      ，該印鑑章及系爭信託專戶存簿於99年間起即由被告李冠
      輝保管。
（五）被告李冠輝提領系爭信託專戶之款項及時間如附表一所示
      。被告李冠輝再先後將上開款項轉匯至被告林錫岑之系爭
      台新銀行帳戶。
（六）被告林錫岑另以其為要保人兼被保險人，投保系爭保險（
      投保日期為100 年7 月11日、保單號碼0000000 號，約定
      之身故保險金受益人為被告李冠輝、滿期保險金之受益人
      為被告林錫岑）。被告李冠輝即於同日分別將1,000萬元
      、4,044,384 元匯至中國人壽帳號00000000000000號帳戶
      ，用以繳納被告林錫岑投保之系爭保險保險費及返還該保
      單之借款。
（七）系爭保險契約之要保書、保單借款約定書、保險契約終止
      申請書係由要保人、被保險人即被告林錫岑簽名，並無代
      理之情事。
（八）系爭保險契約自106 年6 月至108 年3 月11日陸續終止後
      之解約金，均係匯至被告林錫岑所申辦系爭台新銀行帳戶
      或被告林錫岑另一台新銀行豐原分行帳號00000000000000
      號帳戶，且該款項均未轉匯回系爭信託專戶內。
（九）林志能之繼承人為原告2人。
（十）現系爭信託專戶餘額為25,018元。
二、爭點：
（一）被告2 人有無共同不法侵占原屬林志能財產之侵權行為事
      實？侵占之數額為何？
（二）原告2人請求被告2人連帶給付共同侵占之本息有無理由？
肆、得心證之理由：
一、按因故意或過失，不法侵害他人之權利者，負損害賠償責任
    。故意以背於善良風俗之方法，加損害於他人者亦同，民法
    第184條第1項定有明文。次按當事人主張有利於己之事實者
    ，就其事實有舉證之責任，但法律別有規定，或依其情形顯
    失公平者，不在此限，民事訴訟法第277條定有明文。故主
    張權利存在之人，應就權利發生要件事實負舉證責任，如主
    張權利存在之人就該事實已負舉證之責，始由抗辯權利不存
    在之人就權利障礙、排除或消滅之要件事實負舉證之責，此
    乃舉證責任分配之一般原則。原告主張被告2人共同不法侵
    占林志能之系爭信託財產等情，既為被告2人所否認，依前
    揭說明，原告自應就此有利於己之事實負舉證責任。
二、次按刑事訴訟判決所認定之事實，固非當然有拘束民事訴訟
    判決之效力，但民事法院調查刑事訴訟原有之證據，而斟酌
    其結果以判斷事實之真偽，並於判決內記明其得心證之理由
    ，即非法所不許，是本院自得調查刑事訴訟中原有之證據，
    斟酌其結果以判斷其事實。經查，林志能將其財產信託予被
    告李冠輝及李沛瀞，然信託權益之歸屬人及受益人均為林志
    能，而被告李冠輝及李沛瀞應以善良管理人之注意義務，共
    同管理林志能之系爭信託財產，被告李冠輝、李沛瀞僅得每
    星期自系爭信託專戶提領5,000元作為林志能之生活費，然
    被告李冠輝於如附表一所示之時間、金額，轉匯至被告林錫
    岑之系爭台新銀行帳戶，用以繳納被告林錫岑投保之系爭保
    險之保險費及返還該保單之借款等情，此為兩造所不爭執（
    見不爭執事項三、五、六），顯然被告李冠輝匯款如附表一
    所示之金額，已與系爭信託契約約定不符。而被告2人亦因
    涉犯業務侵占犯行，業經本院108年度訴字第2810號、臺灣
    高等法院臺中分院110年度上訴字第90號（下稱本件刑事案
    件）分別判決處有期徒刑2年4月、1年10月等情，此有各該
    判決書在卷可參，並經本院調取本見刑事案件卷宗審閱無訛
    ，先予認定。
三、答辯意旨雖辯稱：被告李冠輝先前即與李沛瀞、原告林淳湄
    達成合意，取得李沛瀞之印鑑證明而得領取系爭信託專戶之
    款項，及將款項移轉至系爭台新銀行帳戶作為投資使用云云
    。惟查：
（一）李沛瀞於本件刑事案件偵查中、第一審、第二審審理中證
      稱略以：舅舅林志能賣了土地有一筆錢，怕錢會被騙，被
      告李冠輝說要幫林志能作信託帳戶，伊覺得林志能是文盲
      ，也沒娶老婆沒小孩，智能又不高，的確會被騙錢，故同
      意以伊及被告李冠輝的名字共同開立專戶，還有去民間公
      證人公證信託契約，共同保管24,827,250元。林志能希望
      每星期領5,000元作生活費，帳戶需要伊跟被告李冠輝的
      印章才能領錢，一開始有幾次陪被告李冠輝去銀行領過林
      志能的錢，但因為伊搬家後路途遙遠，因被告李冠輝與原
      告林淳媚居住較近，且每次都是小額領款，故伊將印鑑章
      交給原告林淳媚保管。然被告李冠輝於106年2月間從原告
      林淳媚的住處拿走伊印鑑章，直接去提領上開系爭信託專
      戶內的錢，到現在都不返還印鑑章，被告李冠輝說會每星
      期提款給林志能，說有公證他不敢隨便亂動。但林志能於
      106年5月過世，到現在被告李冠輝都不肯透露帳戶還有多
      少錢，伊要查帳也不給查，一直遲遲不歸還伊印鑑章等語
      （見臺中地檢署106年度他字第9566號卷，下稱他字卷第9
      頁至第10頁、本院108年度訴字第2810號卷，下稱第2810
      號卷第284頁、第288頁、臺灣高等法院臺中分院110年度
      上訴字第90號卷，下稱臺中高分院上訴字第90號卷第202
      頁至第203頁、第212頁至第221頁）。可知，提領系爭信
      託專戶之款項僅得為林志能個人生活開銷所用，且因李沛
      瀞路途較遠，遂將提領系爭信託專戶之印鑑章置於原告林
      淳湄處以利就近提領，惟遭被告李冠輝取走該印鑑章擅自
      提領款項等情，此經李沛瀞歷次一致之陳述，未見有違常
      理之處，應可採信。
（二）參以李沛瀞於檢察事務官調查時明確陳稱：其未曾同意被
      告李冠輝提領如附表一所示共計1,808萬元款項等語（見
      臺中地檢署108年度交查字第9號卷，下稱交查卷第65頁）
      。且該印鑑章於99年2月以後，即由被告李冠輝保管中，
      已如前述，足見李沛瀞已難掌握該印鑑章之確切用途。考
      及被告李冠輝先後提領如附表一所示款項，並全部匯款至
      被告林錫岑申設系爭台新銀行帳戶，部分款項並用於給付
      身故保險金受益人為被告李冠輝、滿期保險金之受益人為
      被告林錫岑之系爭保險契約之保險費，或用於清償系爭保
      險契約之保單借款，此為兩造所不爭執（見不爭執事項六
      ），足認被告李冠輝提領轉匯上開鉅額款項均係供被告李
      冠輝、林錫岑所用，唯一且最大獲益人係被告李冠輝、林
      錫岑。衡諸常情，李沛瀞既為系爭信託專戶共同受託人之
      一，如若李沛瀞確實同意被告李冠輝將上開款項提領出來
      供投資使用，李沛瀞亦當從中獲得利益或另圖取得免於遭
      林志能之繼承人求償之保障，而非將如附表一所示之高額
      款項均交由被告2人使用。且系爭保險契約之受益人亦係
      被告2人，李沛瀞個人卻未分得任何好處或有任何保障，
      堪認李沛瀞所言尚屬有據，足見李沛瀞並未同意被告李冠
      輝蓋用其之印鑑章提領如附表一所示款項。堪認被告2人
      明知未得李沛瀞授權或同意，即推由被告李冠輝分別擅自
      盜蓋李沛瀞之印鑑章於取款憑條而取得如附表一所示款項
      供己花用。
（三）佐以系爭保險契約自106年6月至108年3月11日陸續終止後
      之解約金，均係匯至被告林錫岑所申辦系爭台新銀行帳戶
      或被告林錫岑另一台新銀行豐原分行帳號00000000000000
      號帳戶，且迄今未轉匯回系爭信託帳戶內，此為兩造所不
      爭執（見不爭執事項八）。又被告李冠輝積欠卡債，被告
      2人共同經營之漢輝通信有限公司呈現虧損等情，業經被
      告林錫岑於本件刑事案件檢察事務官調查時、第一審審理
      中陳述明確（見臺中地檢署交查卷第59頁、本院第2810號
      卷第316頁），足見被告2人經濟狀況不佳，益徵被告2人
      確實為圖個人利益而私自挪用附表一所示款項，答辯意旨
      自不足採。
（四）再者，李沛瀞於本件刑事案件第二審審理中證稱：林志能
      過世後，因為涉及遺產繼承，為避免責任不清，伊一直叫
      李冠輝公開那些財產帳目清一清，看剩多少錢。但被告2
      人一直那個不能用，那個錢絕對不能見光，什麼會被國稅
      局查扣，一毛錢都不能用，連伊母親和女兒常常每個禮拜
      去看林志能，日常開銷都是其等拿自己的錢去買的，被告
      李冠輝都說那個錢不能用，其說很奇怪，那個本來就要用
      在林志能的身上，為什麼不能用等語 （見臺中高分院上
      訴字第90號卷第210頁至第211頁）。參以訴外人即李沛瀞
      之配偶王永昇於本件刑事案件第二審審理中證稱：李沛瀞
      和被告李冠輝吵架，後來被告李冠輝揚言要燒其房子，其
      才跑去找他，被告李冠輝說錢都還不能動，要是動了親戚
      朋友就知道了，說要過多久才能動。原告林淳媚牙齒痛要
      跟被告李冠輝要錢，還被李冠輝罵：那個錢可以動嗎。原
      告林淳媚要看牙齒去討幾萬元，他們夫妻就說那錢還在信
      託不能用，說要過幾年才能用。其懷疑被告李冠輝早就把
      錢轉走了，因為被告李冠輝生活很難過，哪有辦法買轎車
      有的沒有的，如果有能力早買了，怎麼會等到人過世了，
      也買BMW，也買賓士等語（見臺中高分院上訴字第90號卷
      第177頁至第202頁）。又訴外人即被告2人之女李姿儀於
      本件刑事案件第一審審理中結證稱：林志能約於3年前即
      伊大學四年級畢業時逝世。在林志能住進療養院後，原告
      林淳湄及李沛瀞常常向被告李冠輝要錢。原告林淳湄曾請
      伊向被告李冠輝轉達，要求被告李冠輝提領林志能之存款
      給其花用。另於104年至105年6月間，伊寄居於李沛瀞家
      中，李沛瀞多次請伊轉達被告李冠輝，要求被告李冠輝拿
      出林志能賣地所得金錢供其運用，李沛瀞甚至表示「妳爸
      爸想要自己獨自占有這筆錢，不想要給我們用」等語（見
      本院第2810號卷第274頁至第282頁）；訴外人即被告2人
      之女李妍萱於本件刑事案件第二審審理中結證稱：伊國中
      時有見過原告林淳湄向被告李冠輝說請他領一些「三兄（
      即林志能）」的錢給她，沒說具體金額，她說身上沒錢很
      痛苦，伊父親有說好，應該有4、5次等語（見臺中高分院
      上訴字第90號卷第297頁至第315頁）。由此觀之，李瀞沛
      、原告林淳湄對系爭信託財產再三關切，且依李姿儀、李
      妍萱證述，李沛瀞或原告林淳湄對系爭信託財產早非無窺
      覦索要，意圖營求分潤之舉。而王永昇猶因此前來被告2
      人住處爭執，顯見李沛瀞、原告林淳湄斷無可能同意被告
      2人自行恣意處分該筆信託款項之可能，答辯意旨稱：已
      取得李沛瀞、原告林淳湄之同意云云，自無足採。
四、被告李冠輝雖辯稱：林志能有同意其自行使用系爭信託專戶
    內款項云云，並提出林志能分別於99年1月10日、99年7月8
    日之聲明書（見本院第2810號卷第157頁至第159頁）為證。
    惟查，觀諸該99年1月10日聲明書記載：「我林志能……於民
    國99年1月10日起願意將我全部的財產交給李冠輝使用，…並
    且我將請李冠輝用這些錢照顧我至百年以後」等語，而該99
    年7月8日聲明書記載：「我林志能……於民國99年7月8日起我
    願意將信託中的錢，全數交給李冠輝……，並且照顧我到終老
    後，我願意將我所留下的錢，全數交由李冠輝來繼承，我不
    願意給我的兄弟姊妹，他們不曾照顧我一直認為我智能不足
    和神智不清」等語。姑不論上開聲明書內容之真偽，就上開
    文意觀之，林志能係表示願將其所有財產或信託財產交予被
    告李冠輝供照護自己終老之用，待林志能死亡後方歸被告李
    冠輝所有之意，而非於林志能在世時，被告李冠輝即可擅自
    處分、挪用該信託專戶款項供被告李冠輝個人私用，自難認
    被告李冠輝已得到林志能同意得自由處分該信託專戶財產。
    況林志能於99年7 月6 日經本院裁定宣告為受輔助宣告之人
    ，並由被告李冠輝擔任輔助人，嗣於106 年5 月5 日死亡，
    此為兩造所不爭執（見不爭執事項二），則林志能於99年7
    月8日當時是否有能力同意被告李冠輝於其在世時將信託專
    戶款項挪為個人投資之用，已有可疑。再者，被告李冠輝於
    本件刑事案件第一審審理中陳稱：林志能應該是沒唸書，99
    年1月10日、99年7月8日之聲明書均係其打字，由林志能簽
    名，並無第三人在場；其有照林志能能的意思唸給他聽云云
    （見本院第2810號卷第298頁至第299頁）。然上開聲明書內
    容明顯與經公證之信託契約內容扞格，且涉及金額甚鉅，林
    志能既於99年7月6日業經本院裁定為受輔助宣告之人，難認
    林志能知悉該聲明書之內容。且系爭信託契約猶經公證，系
    爭信託專戶內款項且由被告李冠輝及李沛瀞聯名申設專戶以
    昭信守，並杜紛爭。林志能如確係就其財產另有所規畫而專
    委予被告李冠輝，衡情當循上開公證之模式處理，豈有在99
    年1月13日公證信託契約前3日另行出具單方之聲明書，復於
    99年7月6日經本院裁定為受輔助宣告之人後2日，再行出具
    聲明書予被告李冠輝，而徒增紛擾之理。又被告李冠輝係智
    慮成熟之成年人，並擔任林志能信託財產之受託人，對於信
    託契約受託人應遵守信託契約管理信託財產，而不能任意以
    違背信託契約約定之方式管理、使用信託財產等情，自不能
    諉為不知。且該信託契約於99年1月13日公證，其內容載明
    信託期間自99年1月13日至129年1月12日計30年，財產管理
    以受託人接受金錢信託期間內，信託標的應依銀行定期存款
    或一般存款方式辦理以保障利息收入等情（見不爭執事項三
    ）。則林志能自無需另行將上開款項交付被告李冠輝自行使
    用之必要。由此觀之，堪認被告李冠輝未得到林志能同意，
    即自行不法私自挪用如附表一所示款項明確。況被告李冠輝
    於本件刑事案件偵查中亦自陳：系爭信託帳戶的存摺、李沛
    瀞印鑑章在其這裡；其有使用李沛瀞印鑑章提領信託帳戶款
    項，轉滙1538萬元及270萬元至被告林錫岑帳戶應該是被其
    用掉了，其沒有權利用林志能的錢；其對於沒有權利使用信
    託帳戶的錢而擅自挪用之侵占的部分認罪等語（見臺中地檢
    署交查卷第63頁至第64頁），堪認被告李冠輝前於偵查中已
    供認其並無權利挪用信託帳戶款項並對侵占罪表示認罪，是
    被告李冠輝再為此答辯，無足採信。
五、被告李冠輝再辯稱：原告林淳湄有於保險專員至店內講解保
    險等相關事宜時多次在旁聆聽，李沛瀞、原告林淳湄早已知
    曉購買系爭保險之事云云。然稽之訴外人即系爭保險契約專
    員朱烜寧於本件刑事案件偵查中及第一審審理中證稱：伊曾
    於台新銀行豐原分行任職，李冠輝、林錫岑透過伊投保簽立
    系爭保險契約，保險金額1,000萬左右，以被告林錫岑申辦
    系爭台新銀行帳戶繳款，系爭台新銀行帳戶係由被告林錫岑
    申辦開設，伊至被告2人經營店內說明並簽署系爭保險契約
    時，被告林錫岑必定在場，因為需要被告林錫岑親自簽署相
    關文件，伊有與被告2人確認資金來源，被告李冠輝明確表
    示會動用其舅舅的資金，但討論保險商品時，並不是每次均
    會提及被告李冠輝給付系爭保險契約保險費之資金來源為林
    志能之財產，而原告林淳湄並非每次均在場，如有在場時亦
    係在旁照顧孫子，至於原告林淳湄是否瞭解系爭保險契約內
    容，伊無法明確知悉，因原告林淳湄沒有參與討論等語（見
    臺中地檢署交查卷第433頁至第435頁、本院第2810號卷第26
    3頁至第274頁）。考及朱烜寧係從事業務與本案無關聯之第
    三人，立場應係中立客觀，應無刻意虛捏事實之必要。堪認
    原告林淳湄於朱烜寧向被告李冠輝、林錫岑說明系爭保險契
    約時，僅有時在場而已，且縱使在場亦忙於其他事情，而無
    加入討論。況討論系爭保險契約時亦不必然均會提及資金來
    源，則原告林淳湄是否有聽聞系爭保險契約內容及系爭保險
    資金來源等情，均屬未明，尚難以原告林淳湄曾經於討論系
    爭保險契約時在場，即逕認原告林淳湄確知系爭保險契約內
    容並知悉保險費之資金來源為何，抑或知悉並同意被告李冠
    輝使用系爭信託專戶之款項匯款作為投資保險之事實，答辯
    意旨自難憑採。
六、被告林錫岑雖辯稱：其認為被告李冠輝已取得林志能、原告
    林淳媚、李沛靜之同意動用系爭信託財產，且對一切均不知
    情云云。然查：
（一）系爭保險經被告李冠輝明確表示以林志能之信託財產所購
      買，並由被告林錫岑申辦系爭台新銀行帳戶繳款，且系爭
      台新銀行帳戶係由林錫岑申辦開設，而朱烜寧至被告李冠
      輝、林錫岑經營店內說明並簽屬系爭保險契約時，被告林
      錫岑必定在場，此經朱烜寧證述明確，已如前述，核與被
      告李冠輝於本件刑事案件第一審陳稱：其有告知被告林錫
      岑購買系爭保險契約之資金來源為林志能之信託財產等語
      相符（見本院第2810號卷第157頁）。而系爭保險契約之
      要保書、保單借款約定書、保險契約終止申請書均經被告
      林錫岑親自簽名，亦為兩造所不爭執（見不爭執事項七）
      。審以被告林錫岑於本件刑事案件偵查中亦自承：系爭台
      新銀行帳戶其在使用等語（見臺中地檢署交查卷第56頁）
      ，顯然已與其所辯不符，被告林錫岑對該帳戶資金來源，
      顯有相當之了解，堪認被告林錫岑明知且同意使用系爭台
      新銀行帳戶匯款系爭保險契約之保險費並清償保單借款，
      被告林錫岑對此自難卸稱不知情。
（二）被告林錫岑雖另以被告李冠輝提出之林志能聲明書，方同
      意提供系爭台新銀行帳戶供存放被告李冠輝使用云云置辯
      。然參之林志能出具99年7月8日聲明書（見原審卷第157
      至159頁）載明「我林志能…我願意將信託中的錢，全數交
      給李冠輝…並且照顧我到終老後…」等語。被告林錫岑既為
      有相當智識程度之成年人，於閱覽上開文件內容後，自當
      理解上開聲明書所示，係林志能表示將信託專戶內金錢交
      與被告李冠輝用於照顧林志能，堪認被告林錫岑除知悉該
      筆款項匯入其所申辦之台新銀行帳戶外，亦明知林志能信
      託予被告李冠輝用於照顧林志能之晚年生活，而非供被告
      2人任意花用。參以李沛瀞與被告2人對話錄音譯文，被告
      林錫岑曾向李沛瀞稱共同信託資料已因林志能死亡而不存
      在，對被告李冠輝表示將李沛瀞印鑑章取出返還李沛瀞，
      而被告李冠輝找錯抽屜等情，有該錄音譯文1份在卷可憑
      （見臺中地檢署交查卷第229頁至第245頁），足徵被告林
      錫岑亦知悉被告李冠輝與李沛瀞確有設立系爭信託專戶共
      同管理林志能之系爭信託財產事實。綜上觀之，被告林錫
      岑明知林志能將財產信託與被告李冠輝與李沛瀞管理，並
      將該筆財產存入系爭信託專戶，且亦知悉其給付系爭保險
      契約保險費之資金來源為該信託專戶內財產等情甚明。
（三）被告林錫岑又以均不知悉被告李冠輝自系爭信託專戶轉匯
      至系爭台新銀行帳戶之數額云云置辯。惟系爭保險契約之
      要保書、保單借款約定書、保險契約終止申請書均由被告
      林錫岑親自簽名，已如前述，則至少繳納保險費及返還保
      單借款等情為其所明知。雖其以被告李冠輝債信問題，故
      出具系爭台新銀行帳號為辯。然其亦於本件刑事案件偵查
      中陳稱：被告李冠輝沒辦法使用金融帳戶，因為他有欠卡
      債等語（見臺中地檢署交查卷第59頁），顯見被告李冠輝
      經濟狀況不佳且為被告林錫岑所明知，其仍提供帳戶並擔
      任要保人及被保險人投保及返還保單借款。而被告林錫岑
      之系爭台新銀行帳戶內於100年7月11日匯入1,538萬元，
      於101年4月9日匯入270萬元後，各於同日轉匯左列款項至
      被告林錫岑所申辦之系爭台新銀行帳戶後，再各於同日將
      1,000萬元、404萬4,384元匯至中國人壽帳號00000000000
      000號帳戶，用以繳納要保人林錫岑所投保之系爭保險之
      保險費及返還該保單之借款等情，此有系爭台新銀行帳戶
      之交易明細可憑（見本院卷第101頁），足徵返還保單借
      款本金利息之資金來源亦來自上開信託款項之一部分，被
      告林錫岑既知悉返還保單借款等情事，且上開保單借款金
      額高達400餘萬元，殊難想像被告林錫岑對其帳戶還款來
      源之重要事項，毫無所悉。參以被告2人為夫妻，共營婚
      姻生活，日常生活、財務關係相當緊密，被告2人共同商
      討、以被告林錫岑名義簽訂保險契約相關事宜，諸如給付
      保險費資金來源、保單借款、如何償還保單借款等，應會
      互相討論、詢問，對於給付保險費、返還如此高額之保單
      借款財產來源，被告林錫岑實難諉為不知。被告林錫岑明
      知被告李冠輝須依照信託契約內容，為林志能之利益管理
      使用信託財產，已如前述，竟仍與被告李冠輝共同謀議將
      信託專戶款項存入被告林錫岑系爭台新銀行帳戶內，並將
      部分款項用於個人名義所簽立之系爭保險契約、返還保單
      借款，顯然與被告李冠輝共同為不法侵占林志能之信託財
      產明確。
七、按數人共同不法侵害他人之權利者，連帶負損害賠償責任，
    民法第185條第1項前段定有明文。又加害人於共同侵害權利
    之目的範圍內，各自分擔實行行為之一部，而互相利用他人
    之行為，以達其目的者，仍不失為共同侵權行為人，而應對
    於全部所發生之結果，連帶負損害賠償責任。次按繼承人自
    繼承開始時，除本法另有規定外，承受被繼承人財產上之一
    切權利、義務。但權利、義務專屬於被繼承人本身者，不在
    此限，民法第1148條第1項定有明文。經查，林志能業已死
    亡，原告2人為林志能之繼承人，此為兩造所不爭執（見不
    爭執事項二、九），被告李冠輝違反系爭信託契約之約定，
    與被告林錫岑擅自將系爭信託專戶之財產匯出如附表一所示
    之金額，用以購買系爭保險並清償該保單借款，已共同侵害
    林志能之財產，原告2人為林志能之繼承人，已繼承林志能
    之財產，原告2人請求被告2人連帶賠償所共同侵占如附表一
    所示之金額，自屬有據。至答辯意旨雖稱：被告李冠輝曾匯
    款2,695,000元至系爭信託專戶中，故應扣除此金額云云，
    並提出系爭信託專戶之交易明細為證（見本院卷第101頁）
    。然查，系爭信託財產原高達24,827,250元，被告李冠輝已
    將如附表一所示之款項，用於購買系爭保險及清償保單借款
    ，而系爭保險契約自106 年6 月至108 年3 月11日陸續終止
    後之解約金，均係匯至被告林錫岑所申辦系爭台新銀行帳戶
    或被告林錫岑另一台新銀行豐原分行帳號00000000000000號
    帳戶，且該款項均未轉匯回系爭信託專戶內，現系爭受託信
    託財產專戶之餘額為25,018元，此為兩造所不爭執（見不爭
    執事項三、五、六、八、十）。則縱使林志能每月須自系爭
    信託帳戶提領5,000元花用，現存餘額亦與實情差距甚大，
    顯然被告李冠輝上開所匯入之款項，亦已如數匯出，已無數
    額可供扣除，自無以被告李冠輝曾短暫匯入上開款項至系爭
    信託專戶即應予以扣除，答辯意旨自不足取，附此說明。
八、從而，被告2人共同不法侵占林志能之財產，原告2人為林志
    能之法定繼承人，依民法第184條第1項、第185條之規定，
    請求被告2人應連帶賠償如附表一所示之金額，為有理由，
    應予准許。
伍、末按給付無確定期限者，債務人於債權人得請求給付時，經
    其催告而未為給付，自受催告時起，負遲延責任。其經債權
    人起訴而送達訴狀，或依督促程序送達支付命令，或為其他
    相類之行為者，與催告有同一之效力。遲延之債務，以支付
    金錢為標的者，債權人得請求依法定利率計算之遲延利息。
    應付利息之債務，其利率未經約定，亦無法律可據者，週年
    利率為百分之5，民法第229條第2項、第233條第1項前段、
    第203條定有明文。經查，原告2人對被告2人之侵權行為損
    害賠償債權，屬無確定期限之給付，依前揭法條規定，原告
    請求自刑事附帶民事訴訟起訴狀繕本送達被告2人之翌日（
    見本院附民卷第73頁、第75頁）即被告李冠輝自108年12月1
    7日；被告林錫岑自108年12月19日起至清償日止，均按年息
    5%計算之利息，為有理由，應予准許。
陸、綜上所述，原告2人依民法第184條第1項前段、後段、第185
    條之規定，請求被告2人連帶給付如主文第1項所示之本息，
    為有理由，應予准許。
柒、兩造均陳明願供擔保，分別聲請宣告假執行及免為假執行，
    尚無不合，爰分別定相當擔保金額准許之。
捌、本件事證已臻明確，兩造其餘提出之攻擊防禦方法及證據，
    經審酌後核與本件判決結果不生影響，爰不另一一論述，附
    此敘明。
玖、訴訟費用負擔之依據：民事訴訟法第78條、第85條第2項。
中　　華　　民　　國　  110　　年　　10 　月　　29　　日
　　　　　　　　　民事第三庭　法  官  劉承翰
以上正本係照原本作成。
如對本判決上訴，須於判決送達後20日內向本院提起上訴狀；如
委任律師提起上訴，應一併繳納上訴審裁判費。　　
中　　華　　民　　國　　110 　年　　10　　月　　29　　日
                              書記官  蔡昀潔　　
附表：（時間：民國；金額：新臺幣）
編號    時間  盜蓋之印文 提領金額             備註 1 100 年7 月11日 取款憑條存戶簽章欄「李泱澂」印文1 枚 1538萬元 1.共計1,808萬元。 2.各於同日轉匯左列款項至林錫岑所申辦之台新銀行豐原分行帳戶後，再各於同日將1,000萬元、404 萬4,384 元匯至中國人壽帳號00000000000000號帳戶，用以繳納要保人即被告林錫岑所投保之「鑫好利多多萬能保險」之保險費及返還該保單之借款。 2 101 年4 月9 日 取款憑條存戶簽章欄「李泱澂」印文1 枚 270 萬元